最高法院刑事判決　　　　　　　　　　　　　　　九十三年度台上字第六九五九號
　　上　訴　人　甲○○
　　　　　　　　　　　　（另案在台灣花蓮監獄執行）
右上訴人因強盜等罪案件，不服台灣高等法院花蓮分院中華民國九十三年十月七日第
二審更審判決（九十三年度上更(一)字第六三號，起訴案號：台灣花蓮地方法院檢察署
九十二年度偵字第四三二、八五五號），提起上訴，本院判決如左：
    主  文
原判決關於強盜部分撤銷，發回台灣高等法院花蓮分院。
其他上訴駁回。
    理  由
一撤銷發回部分：
本件原判決認定上訴人甲○○意圖為自己不法之所有，於民國九十二年一月二十四日
下午一時十六分搭乘由台北站開往花蓮之自強號一０五五車次火車，於車行途中，利
用鄰座乘客陳木生離座如廁之際，將不明數量之第四級管制藥品舒樂安定（Esta zol
am，藥品中文名悠樂丁 Eurodin）摻入陳木生所飲用之寶特瓶裝「老虎牙子」飲料中
，陳木生回座續飲用該飲料不久，即開始陷於意識不清、精神恍惚之狀態，上訴人俟
該列車於同日下午四時許到達花蓮站後，即將陳木生帶至花蓮縣花蓮市○○○路一三
一號八樓之五空屋內，趁陳木生因舒樂安定藥效發作而不能抗拒之際，強取陳木生隨
身財物（含勞力士手錶一支、阿爾卡特廠牌五一二型行動電話一支、台北國際商業銀
行信用卡一張、現金新台幣四萬元、存摺、陳木生身分證及衣物等）得手。上訴人旋
基於概括之犯意，持強盜所得陳木生所有之台北國際商業銀行信用卡（卡號：000
00000000000000），在不同之特約商店內刷卡購物（詳細時間、地點
、金額如原判決附表所示）；並分別以複寫方式於各該購物「簽帳單」之「客戶存根
聯」及「商店存查聯」上偽造「陳木生」之署名，提出於各特約商店之店員予以行使
，使該附表編號一、二、三各特約商店之店員陷於錯誤，而交付財物，足生損害於陳
木生本人及金融業者對於信用卡消費管理之安全性（如該附表編號四、五部分，因刷
卡未成功，詐欺未能得逞，故未於簽帳單上偽造陳木生之簽名）。上訴人嗣於九十二
年一月二十五日凌晨零時三十分許，返回上開空屋將意識不清之陳木生載往花蓮縣花
蓮市○○路四六０號東榮汽車旅館，以孫傳明名義投宿二０七號房後，即於該日凌晨
四時許先行離去。陳木生於該日上午恢復意識後，發現其財物已遭洗劫，即報警處理
，經警於同年二月十四日中午十二時許在台北市松山火車站候車室內查獲上訴人，並
自其隨身行李中扣得陳木生所有之上開行動電話一支、第四級管制藥品舒樂安定三顆
（其中二顆送鑑驗）等情。因而撤銷第一審判決，就此部分改判論處上訴人意圖為自
己不法之所有，以藥劑致使不能抗拒，而取他人之物罪刑，固非無見。
惟查(一)、當事人聲請調查之證據如與本案之待證事實無關緊要者，事實審法院固可於
判決內說明其理由，不為無益之調查，若於證明事實，確有重要關係，而又非不易調
查或不能調查，則為明瞭案情起見，自應盡職權能事，踐行調查之程序，否則，縱於
判決內說明無庸調查，仍係審判期日應行調查之證據未予調查，其判決即難謂為適法
。原判決依被害人陳木生於警詢及第一審法院之供述，認定上訴人有前揭強盜犯行。
然查原判決所引用陳木生於警詢中供稱：伊坐火車從台北到花蓮，上訴人坐在伊旁邊
座位，其間伊去上完廁所回來上訴人向伊說要不要睡一下，等醒來已是隔日早上五時
，坐火車時伊自己有飲料，上訴人可能趁其上廁所時間下藥。於第一審供稱：「（喝
完飲料多久睡覺？）大約喝完後五分鐘，從廁所回來後不到十分鐘就睡了。」「（睡
著後到醒來時間多久？）約十四、五小時，這期間我完全沒有記憶。」等語。與原判
決事實欄所記載，陳木生飲用飲料不久，即開始陷於意識不清、精神恍惚之狀態等情
，已不盡相符。且陳木生如於飲用飲料後五分鐘即睡，到第二天早上五時左右才醒
來，則其於抵達花蓮火車站時苟在昏睡之中如何下車，上訴人如何能將其帶往花蓮市
○○○路一三一號八樓之五空屋內，又如何能帶往東榮汽車旅館，花蓮火車站距該空
屋及該空屋距東榮汔車旅館有多遠？均有欠明瞭，此因攸關陳木生證言之憑信性，自
有調查釐清之必要。上訴人於原審曾聲請傳訊陳木生，原審未予傳喚調查，僅於判決
理由內說明陳木生居住外地，且其於第一審法院已到庭陳述明確，無再予傳喚之必要
，難謂已盡調查之能事，自有可議。(二)、原判決引用趙俊堯於第一審證述，九十二年
二月二十七日上訴人之警詢筆錄是上訴人帶伊至花蓮市○○○路一三一號八樓之五空
屋製作，而認定上訴人有將陳木生帶至該空屋強盜財物。但上訴人否認曾帶陳木生至
該空屋。按諸原判決已說明上訴人於九十二年二月二十七日之警訊筆錄及同日檢察官
偵查筆錄之自白非出於任意性，不得採為證據。則當日上訴人帶員警至該空屋表明曾
將陳木生帶至該空屋，是否出於自由意志及是否與事實相符，亦非無疑，此亦與趙俊
堯之證言是否可信攸關，原判決未詳予調查說明，遽為上開論斷，尚嫌速斷。(三)、本
件第一審判決依連續強盜罪，判處上訴人有期徒刑十二年，上訴人不服提起上訴，檢
察官亦以量刑太輕提起第二審上訴。原判決既認被告上訴無理由，檢察官上訴指摘第
一審判決不當，尚非無理由，將第一審判決撤銷改判，而強盜部分亦認上訴人在大眾
運輸工具上將不特定之旅客迷昏後，洗劫財物，危害極鉅，惡性重大等情。乃竟改處
較第一審刑度為輕之有期徒刑十年，亦有可議。上訴意旨指摘原判決關於此部分不當
，非無理由。按第三審法院應以第二審判決所確認之事實為判決基礎，刑事訴訟法第
三百九十四條第一項前段定有明文。原判決上述之違背法令影響於事實之確定，本院
無可據以為裁判，仍應將原判決關於此部分撤銷，發回原審法院更為審判。
二上訴駁回部分：
查第三審上訴書狀，應敘述上訴之理由，其未敘述者，得於提起上訴後十日內補提理
由書於原審法院。已逾上述期間，而於第三審法院未判決前仍未提出上訴理由書狀者
，第三審法院應以判決駁回之，刑事訴訟法第三百八十二條第一項、第三百九十五條
後段規定甚明。本件上訴人不服原審判決，於九十三年十月二十二日提起上訴，並未
聲明為一部，依同法第三百四十八條第一項視為全部上訴，但並未敘述對行使偽造私
文書部分不服之理由，迄今逾期已久，於本院未判決前仍未提出，依上開規定，此部
分上訴自非合法，應予駁回。又上訴人牽連犯竊盜部分，原審係認犯刑法第三百二十
條第一項之罪，核屬刑事訴訟法第三百七十六條第一款之案件，既經第二審判決，自
不得上訴於第三審法院。縱此部分與上述上訴人偽造私文書罪部分有牽連關係，為裁
判上一罪，但其偽造私文書部分之上訴為不合法，本院應從程序上予以駁回，而無從
為實體上判決，對於輕罪之此部分，亦無從適用審判不可分原則，為實體上審判，上
訴人竟復一併提起上訴，顯為法所不許，應予駁回。
據上論結，應依刑事訴訟法第三百九十七條、第四百零一條、第三百九十五條，判決
如主文。
中　　　華　　　民　　　國　　九十三　　年　　 十二 　　月　　 三十 　　日
                              最高法院刑事第三庭
                                  審判長法官  董　明　霈
                                        法官  林　茂　雄
                                        法官  張　祺　祥
                                        法官  洪　文　章
                                        法官  花　滿　堂
      右正本證明與原本無異
                                              書  記  官
中　　　華　　　民　　　國　　九十四　　年　　　一　　　月　　　五　　　日
                                                                        Ｌ
